---
title: "SQL desde R: una introducción práctica con SQLite y Superstore"

description: "Una introducción práctica a SQL desde R utilizando SQLite y Superstore para consultar, filtrar, ordenar y resumir datos de negocio."

author: "David Villafuerte"

date: "2026-09-02"

categories:
  - Retail
  - Operaciones
  - Visualización

format:
  html:
    theme: lux
    toc: true
    toc-depth: 2
    
execute:
  warning: false
  message: false
  
draft: false
---

Hasta ahora hemos trabajado con los datos de Superstore principalmente desde R. Hemos explorado sus variables, construido resúmenes y utilizado modelos para intentar responder preguntas de negocio bajo incertidumbre.

Pero existe otra herramienta fundamental para trabajar con datos empresariales: **SQL**.

SQL permite consultar y resumir información almacenada en bases de datos utilizando un lenguaje diseñado específicamente para trabajar con tablas.

En esta entrada vamos a dar nuestro primer paso en esa dirección utilizando **SQLite desde R**.

La pregunta práctica que guiará este ejercicio es:

> **¿Cómo podemos utilizar SQL para consultar y resumir datos de negocio utilizando SQLite desde nuestro entorno de R?**

No construiremos todavía ningún modelo bayesiano. Tampoco intentaremos cubrir todo SQL.

La finalidad es más concreta: entender cómo podemos incorporar SQL a nuestro flujo de trabajo con datos.

---

# 1. ¿Por qué introducir SQL en nuestro flujo de trabajo?

R es una herramienta excelente para analizar datos, construir modelos y comunicar resultados.

SQL cumple otra función.

Cuando trabajamos con bases de datos, con frecuencia necesitamos responder preguntas como:

* ¿Qué columnas contiene una tabla?
* ¿Cuáles son los primeros registros?
* ¿Qué ventas pertenecen a una determinada categoría?
* ¿Cuáles son las ventas más grandes?
* ¿Cuántas observaciones existen?
* ¿Cuál es la venta promedio?
* ¿Cuánto se ha vendido en total?
* ¿Cómo se distribuyen las ventas entre categorías?

Estas preguntas no requieren todavía un modelo estadístico.

Primero necesitamos **consultar los datos**.

Aquí aparece SQL.

Podemos pensar en SQL como un lenguaje para formular preguntas sobre tablas.

Por ejemplo:

```sql
SELECT *
FROM superstore
LIMIT 5;
```

La pregunta que estamos haciendo es sencilla:

> "Muéstrame las primeras cinco filas de la tabla `superstore`."

La ventaja de trabajar con SQL desde R es que no necesitamos abandonar nuestro entorno de análisis.

Podemos utilizar R para conectarnos a una base de datos, escribir consultas SQL y devolver sus resultados a R para continuar trabajando con ellos.

Nuestro flujo será:

**Superstore → R → SQLite → SQL → resultado → R**

---

# 2. El entorno: R, DBI, RSQLite y SQLite

Antes de realizar consultas necesitamos entender las piezas que participan en el proceso.

En este ejercicio utilizaremos:

```{r}
# Cargar las librerías
library(DBI)
library(RSQLite)

# Evitar la notación científica
options(scipen = 999)
```

`DBI` proporciona una interfaz estándar para que R pueda comunicarse con diferentes sistemas de bases de datos.

`RSQLite`, por su parte, permite que esa interfaz se comunique específicamente con **SQLite**.

Podemos imaginarlo de la siguiente manera:

```text
R
│
├── DBI
│
├── RSQLite
│
└── SQLite
```

La idea importante es que cada componente cumple una función diferente.

**DBI** proporciona la interfaz.

**RSQLite** proporciona la implementación necesaria para comunicarnos con SQLite.

**SQLite** es el sistema de base de datos que almacenará nuestra tabla.

SQLite resulta especialmente conveniente para este ejercicio porque no necesitamos levantar un servidor de base de datos independiente.

Además, trabajaremos con una base de datos temporal en memoria.

---

# 3. Cargar los datos de Superstore

Lo primero que debemos hacer es cargar los datos:

```{r}
superstore <- readr::read_csv(
  "../../data/superstore_sales.csv",
  locale = readr::locale(encoding = "Windows-1252"),
  show_col_types = FALSE
)
```

El uso de:

```r
encoding = "Windows-1252"
```

permite que `readr` interprete correctamente la codificación utilizada por el archivo.

Por otro lado:

```r
show_col_types = FALSE
```

evita que `read_csv()` muestre el mensaje informativo sobre los tipos de columnas detectados.

En este punto todavía estamos trabajando exclusivamente con R.

`superstore` es un objeto de R que contiene nuestros datos.

---

# 4. Conocer la estructura antes de utilizar SQL

Antes de introducir los datos en SQLite conviene conocer su estructura.

Podemos consultar los nombres de las variables:

```r
names(superstore)
```

Nuestro dataset contiene 21 variables:

* `Row ID`
* `Order ID`
* `Order Date`
* `Ship Date`
* `Ship Mode`
* `Customer ID`
* `Customer Name`
* `Segment`
* `Country`
* `City`
* `State`
* `Postal Code`
* `Region`
* `Product ID`
* `Category`
* `Sub-Category`
* `Product Name`
* `Sales`
* `Quantity`
* `Discount`
* `Profit`

También podemos utilizar:

```r
dplyr::glimpse(superstore)
```

La inspección confirma que tenemos:

**9.994 filas y 21 columnas.**

Entre ellas encontramos información sobre pedidos, clientes, productos, categorías, ventas, descuentos y ganancias.

Hay un detalle importante relacionado con las fechas.

`Order Date` aparece actualmente como:

```text
<chr>
```

es decir, como texto.

En esta entrada **no vamos a transformar esa variable**.

Esto es deliberado.

En las entradas posteriores de esta colección necesitaremos trabajar con la dimensión temporal de Superstore para estudiar escenarios futuros. Aquí, en cambio, nuestro objetivo es aprender a consultar una tabla mediante SQL.

---

# 5. Crear una base de datos SQLite en memoria

Ahora damos el primer paso propiamente relacionado con la base de datos.

```{r}
con <- DBI::dbConnect(
  RSQLite::SQLite(),
  ":memory:"
)
```

Aquí aparecen dos elementos importantes.

`RSQLite::SQLite()` indica que utilizaremos SQLite.

`":memory:"` le indica a SQLite que cree una base de datos temporal directamente en memoria.

El objeto:

```r
con
```

representa nuestra **conexión** con esa base de datos.

Por eso es habitual utilizar el nombre `con`, abreviatura de *connection*.

Podríamos utilizar otro nombre, pero `con` es una convención clara y fácil de reconocer.

Podemos imaginarlo como el canal mediante el cual R se comunica con nuestra base de datos.

---

# 6. Escribir Superstore dentro de SQLite

Ahora necesitamos llevar nuestro objeto de R a la base de datos.

Utilizamos:

```{r}
DBI::dbWriteTable(
  con,
  "superstore",
  superstore,
  overwrite = TRUE
)
```

Aquí es importante distinguir:

```r
"superstore"
```

de:

```r
superstore
```

El primero es un **nombre**: indica cómo se llamará la tabla dentro de SQLite.

El segundo es el **objeto de R que contiene nuestros datos**.

Por tanto, estamos diciendo:

> "Toma el objeto `superstore` de R y escríbelo en la base de datos conectada mediante `con`, utilizando `superstore` como nombre de la tabla."

El argumento:

```r
overwrite = TRUE
```

permite reemplazar una tabla existente con ese mismo nombre si ya estuviera presente.

Ahora podemos comprobar qué tablas existen:

```r
DBI::dbListTables(con)
```

El resultado es:

```text
"superstore"
```

Ya tenemos nuestra tabla SQLite.

Podemos representar mentalmente el proceso así:

```text
Objeto de R
superstore
     │
     │ dbWriteTable()
     ↓
Base de datos SQLite
     │
     └── tabla "superstore"
```

Es importante mantener esta distinción durante todo el ejercicio:

* `superstore` = objeto de datos en R.
* `"superstore"` = nombre de la tabla en SQLite.
* `con` = conexión con la base de datos.

---

# 7. Primera consulta: observar la tabla

Comencemos con una consulta sencilla.

```{r}
q1 <- DBI::dbGetQuery(
  con,
  '
  SELECT *
  FROM superstore
  LIMIT 5
  '
)
```

La consulta SQL es:

```sql
SELECT *
FROM superstore
LIMIT 5
```

Podemos leerla prácticamente como una frase:

> Selecciona todas las columnas de la tabla `superstore` y limita el resultado a cinco filas.

El símbolo:

```sql
*
```

significa "todas las columnas".

El resultado contiene:

**5 filas y 21 columnas.**

En R podemos observarlo con:

```{r}
gt::gt(q1)
```


Lo importante aquí no es todavía el contenido particular de las cinco filas.

Lo importante es observar el flujo:

```text
SQL
 ↓
SQLite
 ↓
resultado
 ↓
R
```

`dbGetQuery()` ejecuta la consulta SQL y devuelve el resultado a R.

Por eso podemos guardar el resultado en:

```r
q1
```

y continuar trabajando con él como un objeto tabular de R.

---

# 8. Seleccionar solamente algunas columnas

Normalmente no necesitamos recuperar toda la tabla.

Supongamos que solamente queremos conocer:

* el identificador del pedido;
* la fecha;
* la categoría;
* las ventas.

Podemos escribir:

```{r}
q2 <- DBI::dbGetQuery(
  con,
  '
  SELECT
    "Order ID",
    "Order Date",
    "Category",
    "Sales"
  FROM superstore
  LIMIT 10
  '
)
gt::gt(q2)
```

Aquí hemos reemplazado:

```sql
SELECT *
```

por una lista específica de columnas.

El resultado contiene **10 filas y 4 columnas**.

Las primeras filas permiten observar, por ejemplo, que un mismo pedido puede aparecer en varios registros y que diferentes productos pueden pertenecer a diferentes categorías.

También podemos observar que `Sales` es numérica mientras que `Order Date` permanece como texto.

Esta consulta introduce una idea fundamental de SQL:

> **No siempre necesitamos recuperar toda la información disponible. Podemos solicitar solamente las columnas necesarias para responder una pregunta concreta.**

En un contexto empresarial, esta forma de trabajar ayuda a construir consultas más enfocadas.

---

# 9. Filtrar información con WHERE

Ahora podemos formular una pregunta un poco más específica:

> **¿Qué registros pertenecen a la categoría Technology?**

Utilizamos:

```{r}
q3 <- DBI::dbGetQuery(
  con,
  '
  SELECT
    "Order ID",
    "Product Name",
    "Category",
    "Sales"
  FROM superstore
  WHERE "Category" = \'Technology\'
  LIMIT 10
  '
)
gt::gt(q3) # produce:
```

La parte nueva es:

```sql
WHERE "Category" = 'Technology'
```

`WHERE` permite establecer una condición.

En lenguaje natural estamos diciendo:

> "Selecciona solamente las filas cuya categoría sea Technology."

El resultado contiene diez registros de esa categoría.

Entre ellos aparecen productos como:

* Mitel 5320 IP Phone VoIP phone;
* Konftel 250 Conference phone;
* Cisco SPA 501G IP Phone;
* GE 30524EE4;
* Panasonic Kx-TS550.

Aquí aparece además una pequeña particularidad sintáctica.

Las comillas dobles:

```sql
"Category"
```

delimitan el **nombre de una columna**.

En cambio, las comillas simples:

```sql
'Technology'
```

delimitan un **valor de texto**.

Esta diferencia es importante cuando comenzamos a escribir SQL desde R.

En nuestro caso, además, la consulta SQL está dentro de una cadena de texto de R delimitada por comillas simples. Por eso necesitamos escapar las comillas simples que rodean `Technology`:

```r
\'Technology\'
```

La codificación Windows-1252 utilizada al leer el CSV y esta cuestión de las comillas pertenecen a problemas completamente diferentes.

---

# 10. Ordenar los resultados

Otra pregunta frecuente es:

> **¿Cuáles son los registros con mayores ventas?**

Para responderla podemos ordenar la información.

```{r}
q4 <- DBI::dbGetQuery(
  con,
  '
  SELECT
    "Order ID",
    "Product Name",
    "Category",
    "Sales"
  FROM superstore
  ORDER BY "Sales"
  DESC
  LIMIT 10
  '
)
```

La parte nueva es:

```sql
ORDER BY "Sales" DESC
```

`ORDER BY` indica que queremos ordenar los resultados.

`DESC` significa **descendente**.

Por tanto, estamos solicitando:

> "Ordena los registros según `Sales`, desde el valor más alto hasta el más bajo."

Los diez primeros registros incluyen:

| Producto                                                  | Categoría       |    Ventas |
| --------------------------------------------------------- | --------------- | --------: |
| Cisco TelePresence System EX90 Videoconferencing Unit     | Technology      | 22.638,48 |
| Canon imageCLASS 2200 Advanced Copier                     | Technology      | 17.499,95 |
| Canon imageCLASS 2200 Advanced Copier                     | Technology      | 13.999,96 |
| Canon imageCLASS 2200 Advanced Copier                     | Technology      | 11.199,97 |
| Canon imageCLASS 2200 Advanced Copier                     | Technology      | 10.499,97 |
| GBC Ibimaster 500 Manual ProClick Binding System          | Office Supplies |  9.892,74 |
| Ibico EPK-21 Electric Binding System                      | Office Supplies |  9.449,95 |
| 3D Systems Cube Printer, 2nd Generation, Magenta          | Technology      |  9.099,93 |
| HP Designjet T520 Inkjet Large Format Printer - 24" Color | Technology      |  8.749,95 |
| Canon imageCLASS 2200 Advanced Copier                     | Technology      |  8.399,98 |

Esta consulta permite identificar rápidamente los registros con las ventas individuales más elevadas.

También podemos observar que varios de los valores más altos corresponden a productos de Technology y que el producto Canon imageCLASS 2200 Advanced Copier aparece varias veces.

No debemos confundir esta observación con una conclusión general sobre la rentabilidad o el desempeño de una categoría.

Aquí solamente estamos **ordenando registros según ventas**.

---

# 11. Combinar ORDER BY y LIMIT

Podemos hacer la consulta todavía más pequeña:

```{r}
q5 <- DBI::dbGetQuery(
  con,
  '
  SELECT
    "Product Name",
    "Sales"
  FROM superstore
  ORDER BY "Sales" DESC
  LIMIT 5
  '
)
```

Ahora solamente solicitamos:

* nombre del producto;
* ventas.

Y pedimos los cinco valores más altos.

El resultado es:

| Producto                                              |    Ventas |
| ----------------------------------------------------- | --------: |
| Cisco TelePresence System EX90 Videoconferencing Unit | 22.638,48 |
| Canon imageCLASS 2200 Advanced Copier                 | 17.499,95 |
| Canon imageCLASS 2200 Advanced Copier                 | 13.999,96 |
| Canon imageCLASS 2200 Advanced Copier                 | 11.199,97 |
| Canon imageCLASS 2200 Advanced Copier                 | 10.499,97 |

Aquí podemos observar una idea importante:

`LIMIT` no cambia los datos originales.

Simplemente limita **cuántas filas devuelve nuestra consulta**.

Esto resulta especialmente útil cuando estamos explorando una tabla grande y queremos observar rápidamente los primeros resultados después de aplicar algún criterio de ordenamiento.

---

# 12. Calcular ventas totales con SUM

Hasta ahora hemos seleccionado y ordenado registros individuales.

Ahora queremos responder una pregunta diferente:

> **¿Cuánto representan en total las ventas de Superstore?**

Para ello podemos utilizar una función de agregación:

```sql
SUM()
```

Nuestra consulta es:

```{r}
q6 <- DBI::dbGetQuery(
  con,
  '
  SELECT
    SUM("Sales") AS total_sales
  FROM superstore
  '
)
```

La parte:

```sql
SUM("Sales")
```

suma los valores de la columna `Sales`.

Después utilizamos:

```sql
AS total_sales
```

para darle un nombre al resultado.

`AS` permite crear un alias.

En este caso:

```text
SUM("Sales") → total_sales
```

El resultado obtenido es:

**2.297.201**

Es decir, la suma de los valores de `Sales` en las 9.994 filas del dataset es aproximadamente **2,30 millones**.

La consulta devuelve una sola fila porque ya no estamos solicitando registros individuales.

Estamos calculando un **resumen de toda la tabla**.

---

# 13. Contar observaciones con COUNT

Otra pregunta básica es:

> **¿Cuántos registros contiene nuestra tabla?**

Podemos utilizar:

```sql
COUNT()
```

Nuestra consulta es:

```{r}
q7 <- DBI::dbGetQuery(
  con,
  '
  SELECT
    COUNT(*) AS n_observaciones
  FROM superstore
  '
)
```

Aquí:

```sql
COUNT(*)
```

cuenta las filas de la tabla.

El alias:

```sql
AS n_observaciones
```

nos permite darle un nombre claro al resultado.

Obtenemos:

```text
n_observaciones
9994
```

Este resultado coincide con la inspección inicial realizada mediante `glimpse()`.

Tenemos, por tanto:

**9.994 observaciones.**

Este pequeño ejemplo muestra algo importante: SQL también puede utilizarse para obtener rápidamente métricas básicas de una tabla.

---

# 14. Calcular una venta promedio con AVG

Podemos formular una pregunta adicional:

> **¿Cuál es la venta promedio por registro?**

Para ello utilizamos:

```sql
AVG()
```

La consulta es:

```{r}
q8 <- DBI::dbGetQuery(
  con,
  '
  SELECT
    AVG("Sales") AS venta_promedio
  FROM superstore
  '
)
```

El resultado es:

```text
venta_promedio
229.858
```

Por tanto, la venta promedio por registro del dataset es aproximadamente:

**229,86**

Aquí debemos tener cuidado con la interpretación.

Este valor representa el promedio de la variable `Sales` a nivel de **registro de la tabla**, no necesariamente el valor promedio de una compra individual, de un pedido completo o de un cliente.

La diferencia importa porque el dataset contiene múltiples registros asociados con pedidos y productos.

Por ahora nos basta con reconocer que `AVG()` permite calcular el promedio de una variable numérica.

---

# 15. Agrupar información con GROUP BY

Hasta este momento hemos calculado resúmenes para toda la tabla.

Pero una pregunta de negocio suele requerir comparar grupos.

Por ejemplo:

> **¿Cuánto representan las ventas totales de cada categoría?**

Aquí aparece `GROUP BY`.

Nuestra consulta es:

```{r}
q9 <- DBI::dbGetQuery(
  con,
  '
  SELECT
    "Category",
    SUM("Sales") AS total_sales
  FROM superstore
  GROUP BY "Category"
  ORDER BY total_sales DESC
  '
)
```

Esta consulta contiene varias piezas que ya conocemos.

Primero:

```sql
SELECT "Category"
```

indica que queremos trabajar con la categoría.

Después:

```sql
SUM("Sales") AS total_sales
```

calcula las ventas totales y les asigna el nombre `total_sales`.

Luego:

```sql
GROUP BY "Category"
```

le indica a SQLite que debe realizar ese cálculo **por cada categoría**, en lugar de calcular una única suma para toda la tabla.

Finalmente:

```sql
ORDER BY total_sales DESC
```

ordena las categorías desde la mayor venta total hasta la menor.

El resultado es:

| Categoría       | Ventas totales |
| --------------- | -------------: |
| Technology      |      836.154,0 |
| Furniture       |      741.999,8 |
| Office Supplies |      719.047,0 |

Aquí SQL nos ha permitido pasar de una pregunta sobre registros individuales a una pregunta sobre **grupos de negocio**.

La suma total de las ventas por categoría permite observar cómo se distribuye el volumen de ventas entre las tres categorías presentes en el dataset.

Nuevamente, conviene mantener la interpretación dentro de los límites de la consulta.

Estos son **totales de ventas**, no ganancias.

Una categoría con mayores ventas no necesariamente tiene mayores beneficios.

Para estudiar esa cuestión necesitaríamos utilizar `Profit` y formular otra consulta.

---

# 16. Lo que hemos aprendido

En esta primera aproximación hemos utilizado solamente unas pocas instrucciones de SQL:

| Instrucción | Función                       |
| ----------- | ----------------------------- |
| `SELECT`    | Elegir columnas o expresiones |
| `FROM`      | Indicar la tabla de origen    |
| `WHERE`     | Filtrar filas                 |
| `ORDER BY`  | Ordenar resultados            |
| `LIMIT`     | Limitar el número de filas    |
| `SUM()`     | Calcular una suma             |
| `COUNT()`   | Contar registros              |
| `AVG()`     | Calcular un promedio          |
| `GROUP BY`  | Agrupar registros             |

Con estas herramientas ya podemos realizar consultas bastante útiles sobre una tabla empresarial.

Nuestro recorrido ha sido progresivo:

```text
SELECT *
      ↓
seleccionar columnas
      ↓
WHERE
      ↓
ORDER BY
      ↓
LIMIT
      ↓
SUM / COUNT / AVG
      ↓
GROUP BY
```

No hemos necesitado todavía modelos estadísticos.

Tampoco hemos necesitado gráficos.

Simplemente hemos aprendido a **hacer preguntas a los datos**.

---

# 17. SQL como parte del flujo de Business Analytics

Esta entrada tiene una función deliberadamente introductoria.

SQL no sustituye a R.

Tampoco R sustituye a SQL.

Cada herramienta puede ocupar un lugar diferente dentro de un flujo de análisis.

En nuestro caso podemos pensar en el siguiente proceso:

```text
Datos de negocio
      ↓
     SQL
      ↓
Consultas y resúmenes
      ↓
      R
      ↓
Análisis estadístico
      ↓
Modelos bayesianos
      ↓
Incertidumbre
      ↓
Interpretación
      ↓
Decisión
```

Esta separación será especialmente importante en las próximas entradas.

SQL nos permitirá preparar y consultar los datos.

R continuará siendo nuestro entorno de análisis.

Y los modelos bayesianos aparecerán cuando la pregunta de negocio requiera cuantificar incertidumbre, comparar escenarios o anticipar posibles resultados.

---

# 18. Una primera reflexión sobre los resultados

Aunque esta entrada no pretende realizar un análisis completo de Superstore, las consultas ya nos permiten obtener una pequeña fotografía del dataset.

Tenemos:

* **9.994 registros**;
* aproximadamente **2,30 millones** en ventas acumuladas;
* una venta promedio por registro de aproximadamente **229,86**;
* tres categorías;
* y los mayores registros individuales de ventas corresponden principalmente a productos de Technology.

Cuando agrupamos las ventas por categoría obtenemos:

* Technology: **836.154,0**
* Furniture: **741.999,8**
* Office Supplies: **719.047,0**

Esto muestra la diferencia entre dos tipos de preguntas.

Una pregunta puede ser:

> "¿Cuál es la venta individual más alta?"

Otra muy diferente:

> "¿Cuál es el volumen total de ventas de cada categoría?"

La primera requiere ordenar registros.

La segunda requiere agruparlos y resumirlos.

Ambas pueden responderse mediante SQL, pero representan preguntas empresariales diferentes.

Esta distinción es importante porque **el análisis de datos comienza mucho antes de construir un modelo estadístico**.

Comienza definiendo correctamente qué queremos preguntar.

---

# 19. ¿Qué dejamos para después?

En esta entrada hemos llegado deliberadamente hasta:

```sql
GROUP BY
```

No hemos introducido todavía:

* `HAVING`;
* `CASE`;
* `JOIN`;
* subconsultas complejas;
* CTE;
* funciones de ventana;
* `PARTITION BY`.

No es una omisión accidental.

Cada una de estas herramientas permite responder preguntas más complejas y aparecerá progresivamente cuando resulte útil para los proyectos posteriores.

La idea no es aprender SQL de manera aislada.

La idea es aprender **SQL mientras resolvemos problemas de análisis de negocio**.

---

# 20. Cerrar la conexión

Finalmente cerramos nuestra conexión:

```r
DBI::dbDisconnect(con)
```

Esto indica que hemos terminado de trabajar con la base de datos.

En este ejercicio utilizamos:

```r
":memory:"
```

por lo que la base de datos existía solamente en memoria mientras permanecía abierta la conexión.

Al cerrar la conexión, esa base temporal deja de existir.

Esto es diferente de trabajar con una base de datos almacenada en un archivo.

Si posteriormente utilizáramos, por ejemplo, un archivo SQLite persistente, cerrar la conexión no eliminaría la base de datos almacenada en ese archivo.

---

# 21. Reflexión final

Esta primera incursión en SQL puede parecer sencilla.

Y precisamente esa es la intención.

Antes de utilizar modelos bayesianos para responder preguntas complejas necesitamos ser capaces de trabajar con las tablas que contienen nuestros datos.

En esta entrada hemos aprendido a pasar de:

```text
archivo CSV
```

a:

```text
objeto de R
```

y posteriormente a:

```text
tabla SQLite
```

para finalmente realizar consultas SQL y recuperar los resultados nuevamente en R.

El proceso completo puede resumirse así:

```text
Superstore CSV
      ↓
read_csv()
      ↓
objeto superstore en R
      ↓
dbWriteTable()
      ↓
tabla superstore en SQLite
      ↓
SQL
      ↓
dbGetQuery()
      ↓
resultado en R
```

Es un flujo pequeño, pero representa una pieza importante de un flujo profesional de análisis de datos.

A partir de aquí podremos aumentar gradualmente la complejidad.

En las siguientes integraciones de SQL ya no se tratará solamente de preguntar qué contiene una tabla.

Comenzaremos a utilizar SQL como una herramienta dentro de proyectos de **Business Analytics**, conectándolo con análisis estadístico, incertidumbre y, cuando la pregunta lo requiera, modelos bayesianos.

La meta no es aprender SQL por aprender SQL.

La meta es utilizarlo para **hacer mejores preguntas a los datos**.

---

# Apéndice: código completo

El siguiente bloque reúne, en orden cronológico, todo el código utilizado en esta entrada.

```{r}
#| eval: false

# Cargar las librerías necesarias

library(DBI)
library(RSQLite)

# Evitar la notación científica

options(scipen = 999)

# Conocer la ubicación del dataset

list.files(
  "/kaggle/input",
  recursive = TRUE,
  full.names = TRUE
)

# Cargar la tabla de Superstore Sales

superstore <- readr::read_csv(
  "/kaggle/input/datasets/jaimevillafuerte/store30/superstore_sales.csv",
  locale = readr::locale(encoding = "Windows-1252"),
  show_col_types = FALSE
)

# Conocer los nombres de las variables

names(superstore)

# Visualizar una vista rápida de la tabla

dplyr::glimpse(superstore)

# Crear un espacio en memoria para alojar la tabla

con <- DBI::dbConnect(
  RSQLite::SQLite(),
  ":memory:"
)

# Escribir la tabla superstore en SQLite

DBI::dbWriteTable(
  con,
  "superstore",
  superstore,
  overwrite = TRUE
)

# Conocer las tablas alojadas en la base de datos

DBI::dbListTables(con)

# Seleccionar todas las variables
# y mostrar las primeras 5 filas

q1 <- DBI::dbGetQuery(
  con,
  '
  SELECT *
  FROM superstore
  LIMIT 5
  '
)

gt::gt(q1)

# Seleccionar cuatro variables
# y mostrar los primeros 10 registros

q2 <- DBI::dbGetQuery(
  con,
  '
  SELECT
    "Order ID",
    "Order Date",
    "Category",
    "Sales"
  FROM superstore
  LIMIT 10
  '
)

gt::gt(q2)

# Seleccionar cuatro variables,
# filtrar la categoría Technology
# y mostrar los primeros 10 registros

q3 <- DBI::dbGetQuery(
  con,
  '
  SELECT
    "Order ID",
    "Product Name",
    "Category",
    "Sales"
  FROM superstore
  WHERE "Category" = \'Technology\'
  LIMIT 10
  '
)

gt::gt(q3)

# Seleccionar cuatro variables,
# ordenar por ventas de forma descendente
# y mostrar los primeros 10 registros

q4 <- DBI::dbGetQuery(
  con,
  '
  SELECT
    "Order ID",
    "Product Name",
    "Category",
    "Sales"
  FROM superstore
  ORDER BY "Sales" DESC
  LIMIT 10
  '
)

gt::gt(q4)

# Seleccionar producto y ventas,
# ordenar de forma descendente
# y mostrar los primeros 5 registros

q5 <- DBI::dbGetQuery(
  con,
  '
  SELECT
    "Product Name",
    "Sales"
  FROM superstore
  ORDER BY "Sales" DESC
  LIMIT 5
  '
)

gt::gt(q5)

# Calcular las ventas totales

q6 <- DBI::dbGetQuery(
  con,
  '
  SELECT
    SUM("Sales") AS total_sales
  FROM superstore
  '
)

gt::gt(q6)

# Contar las observaciones

q7 <- DBI::dbGetQuery(
  con,
  '
  SELECT
    COUNT(*) AS n_observaciones
  FROM superstore
  '
)

gt::gt(q7)

# Calcular la venta promedio

q8 <- DBI::dbGetQuery(
  con,
  '
  SELECT
    AVG("Sales") AS venta_promedio
  FROM superstore
  '
)

gt::gt(q8)

# Calcular las ventas totales por categoría

q9 <- DBI::dbGetQuery(
  con,
  '
  SELECT
    "Category",
    SUM("Sales") AS total_sales
  FROM superstore
  GROUP BY "Category"
  ORDER BY total_sales DESC
  '
)

gt::gt(q9)

# Desconectar la base de datos

DBI::dbDisconnect(con)
```

